【裁判字號】    89,訴,713
【裁判日期】    900817
【裁判案由】    商業會計法等
【裁判全文】
臺灣板橋地方法院刑事判決                          八十九年度訴字第七一三號
    公  訴  人  臺灣板橋地方法院檢察署檢察官
    被      告  丙○○
右列被告因商業會計法等案件，經檢察官提起公訴（八十九年度偵字第四八二七號）
，本院判決如左：
    主  文
丙○○商業負責人，明知為不實之事項，而填製會計憑證，科罰金新臺幣伍萬元，如
易服勞役，以新臺幣玖佰元即銀圓參佰元折算壹日。又公司負責人，為納稅義務人以
不正當方法逃漏稅捐，科罰金新臺幣貳萬元，如易服勞役，以新臺幣玖佰元即銀元參
佰元折算壹日。應執行罰金新臺幣陸萬元，如易服勞役，以新臺幣玖佰元即銀元參佰
元折算壹日。
    事  實
一、丙○○係「信營企業有限公司」（下稱信營公司）負責人，為公司法及商業會計
    法所稱之商業負責人，並以製作各類所得扣繳憑單及信營公司之營利事業所得稅
    結算申報書為其附隨業務之人。其明知於民國八十五年間，雖有僱用丁○○，惟
    丁○○之薪資所得並未高達新台幣（下同）六十六萬元，竟為逃漏稅捐，於八十
    八年一、二月間某日申報信營公司八十五年度之營利事業所得稅時，將不實之丁
    ○○薪資資料交予大洲會計師事務所，利用所內不知情之人員於其業務上所掌管
    製作之八十五年度各類所得扣繳暨免扣繳憑單（下稱為扣繳憑單）上，虛偽登載
    丁○○於八十五年一月至十二月間在信營公司領得薪資六十六萬元不實內容之商
    業會計憑證，嗣據以填製信營公司八十五年度營利事業所得稅結算申報書，足生
    損害於丁○○本人暨稅捐稽徵機關核課營利事業所得稅之正確性，並於八十八年
    二月間某日，持向財政部臺灣省北區國稅局及臺北縣稅捐稽徵處申報信營公司八
    十五年度之營利事業所得稅而行使之，以此不正當方法逃漏營利事業所得稅（確
    實數額不詳，其計算原則為以信營公司當年度申報所得額二萬九千七百二十六元
    加上虛增告訴人受領薪資之數額後，乘以百分之二十五之稅率，再減除累進差額
    ，即為所逃漏之營利事業所得稅額），足生損害於丁○○本人暨稅捐稽徵機關核
    課營利事業所得稅之正確性。
二、案經丁○○訴請偵辦。
    理  由
一、訊之被告丙○○固坦承有使大洲會計師事務所人員製作上開告訴人丁○○之扣繳
    憑單及據以申報營利事業所得稅之情事，惟矢口否認有何犯行，辯以八十五年間
    確有給付告訴人六十六萬元之薪資云云。經查：
  (一)被告係信營公司負責人，信營公司於八十五年間僱用告訴人擔任螺絲製造機器操
    作員；又被告於八十八年一、二月間某日申報信營公司八十五年度之營利事業所
    得稅時，將告訴人薪資資料交予大洲會計師事務所，由所內人員依被告交付之資
    料於其業務上所掌管製作之八十五年度扣繳憑單上，登載告訴人於八十五年一月
    至十二月間在信營公司領得薪資六十六萬元內容之商業會計憑證，嗣又據以填製
    信營公司八十五年度營利事業所得稅結算申報書，並於八十八年二月間某日，持
    向財政部臺灣省北區國稅局及臺北縣稅捐稽徵處申報信營公司八十五年度之營利
    事業所得稅而行使之等情，業據被告自承在卷，復有信營公司登記查詢資料、八
    十五年度營利事業所得稅申報書及扣繳憑單在卷可資佐證，堪信屬實。
  (二)被告雖否認有虛偽增列記載及申報告訴人受領薪資數額之情事，並以前開情詞置
    辯，然：
    1.告訴人丁○○固於八十五年間受僱於信營公司工作，然領得之薪資並無六十六
      萬元之多，此經告訴人陳明在卷（參本院八十九年十一月十七日訊問筆錄）。
    2.被告辯稱當時每月給付告訴人之薪資為日薪一千五百元，若工作半天則薪資為
      七百五十元云云，然如以前開扣繳憑單記載告訴人全年受領薪資六十六萬元計
      算，每月領得薪資為五萬五千元，縱其全年不休假均到職上班三十一日，則每
      平均薪資為一千七百四十四元，顯高於被告所辯稱給付告訴人之日薪。
    3.又告訴人係輕度智障人士，有殘障手冊影本附卷可稽，而其在本院受訊時，對
      於本院各項訊問均難為正常之反應，需經其同行之親人李月妃不斷向其重覆本
      院訊問之內容，被告才偶有簡短回答，然亦有完全無法回答之情形，以其精神
      上之障礙及在本院受訊時呈現之反應極度遲緩狀況，其工作上之表現顯亦較正
      常人為差；再者，告訴人於八十五年十一月二十二日至同年月二十七日，尚受
      僱民祥螺絲企業有限公司擔任螺絲機械操作之工作，當時告訴人表現較一般人
      差，公司所要求之工作沒有完成過，公司人員雖不知告訴人係智障人士，但亦
      可感覺其狀況與一般人不同，民祥公司在其工作期間亦只給二千元之薪水，此
      經證人即民祥公司負責人乙○○到庭結證屬實，尤足證明被告之工作能力遠低
      於一般正常之人。茍被告所稱給付告訴人日薪一千五百元屬實，則告訴人何有
      可能轉任民祥公司員工而領取七天僅二千元之工資？且證人即前任職信營公司
      同為螺絲製造機械操作員之甲○○，供陳其在信營公司工作達七、八年之久，
      日薪為一千五百元，每月固定拿四萬五千元，一年可拿五十四萬元，而信營公
      司共有三、四名員工，薪資依經驗多寡而有高低不同等語（參本院審判筆錄）
      ，然告訴人因患有智障之限制其工作表現明顯較一般人差，已如前述，則其在
      信營公司領取之薪資竟較有七、八年經歷且身心正常之員工為高，顯不合理。
    4.綜合前開各情以觀上所述，被告所為前開辯解或與卷存資料不符，或與事理有
      違，顯非屬實，應係事後圖卸之詞，不足採信。
  (三)被告虛增告訴人受領數額而製作扣繳憑單並持以製作營利事業所得稅申報書申報
    ，有使告訴人遭稅捐稽徵機關追繳個人綜合所得稅，並影響稅捐稽徵機關核定信
    營公司稅賦之正確性，自足以生損害於告訴人及稅捐稽徵機關。
  (四)又被告虛增告訴人受領薪數額所逃漏之營利事業所得稅數額，經本院查詢結果，
    財政部臺灣省北區國稅局三重稽徵所固以八十九年十二月二十二日北區國稅三重
    資字第八九○九九七八九號函覆為十六萬二千四百三十一元，然此數額係以所申
    報給付告訴人薪資六十六萬元均為虛列計算而得，此觀該函所附營利事業所得稅
    違章案件移案單之漏稅額計算方法欄即明。然本件告訴人確有於八十五年間受僱
    於信營公司並受領薪資，僅所取得之薪資並未達高達六十六萬元之多，已如前述
    ，是以將六十六萬元之薪資全為虛列據以計算漏稅額，顯非正確。然告訴人當時
    受領之薪資究為多少，告訴人自己亦不復記憶，又無其任何事證可資查考，是其
    實際給付告訴人薪資及漏稅額客觀上已無法認定，僅能本於核課原則認定所逃漏
    之數額為以信營公司當年度申報所得額二萬九千七百二十六元加上虛增告訴人受
    領薪資之數額後，乘以百分之二十五之稅率，再減除累進差額，即為所逃漏之營
    利事業所得稅數額（信營公司當年度申報核之稅額為零，故無庸再減除此部分）
    。
  (五)綜上所述，本件事證明確，被告犯行堪予認定。
二、按商業會計法之會計憑證可分為原始憑證及記帳憑證，扣繳憑單屬商業會計法所
    稱之原始憑證，經濟部八十五年二月一日經八五商字第八五二○一六五三號曾為
    函示。核被告所為，係犯商業會計法第七十一條第一款之填製不實會計憑證罪（
    扣繳憑單部分）、刑法第二百十六條、第二百十五條之行使業務登載不實文書罪
    （行使營利事業所得稅申報書部分）之罪，並違反稅捐稽徵法第四十七條第一款
    ，而應依同法第四十一條之罪論科（逃漏營利事業所得稅部分）。而扣繳憑單性
    質上雖亦屬刑法所稱從事業務之人在業務上登載製作之文書，惟依特別法優於普
    通法之原則，關於被告使不知情之會計人員填製不實扣繳憑單部分之犯行，應優
    先適用商業會計法之規定論處。其業務登載不實之低度行為為行使之高度行為所
    吸收，不另論罪。又被告利用不知情之會計事務所人員製作上開不實扣繳憑單之
    會計憑證，持向財政部臺灣省北區國稅局及臺北縣稅捐稽徵處申報而逃漏營利事
    業所得稅之行為，應論以間接正犯。其所犯上開填製不實會計憑證罪及行使業務
    登載不實文書罪間，有目的手段之牽連犯關係，應重罪之填製不實會計憑證罪論
    處。另稅捐稽徵法第四十七條第一款之規定，係將納稅義務人之公司責任，基於
    刑事政策之考慮，於其應處徒刑範圍，轉嫁於公司之負責人，故於此情形受罰之
    公司負責人，乃屬轉嫁代罰性質，被告既非逃漏稅捐之納稅義務人，自與另外所
    犯商業會計法第七十一條第一款之罪，實無方法結果之牽連關係可言，最高法院
    著有八十七年度臺上字第一九七四號判決可資參照，是以公訴人認二者間有牽連
    犯關係，尚有未洽，被告所犯上揭二罪，應予分論併罰。爰審酌被告犯罪之動機
    、目的、手段、所逃漏稅捐金額非鉅及犯罪後之態度等一切情狀，分別量處如主
    文所示之刑及諭知易服勞役之折算標準，並定其應執行刑，以資懲儆。
據上論斷，應依刑事訴訟法第二百九十九條第一項前段，商業會計法第七十一條第一
款，稅捐稽徵法第四十七條第一款、第四十一條，刑法第十一條前段、二百十六條、
第二百十五條、第四十二條第二項、第五十一條第七款，罰金罰鍰提高標準條例第二
條，現行法規所定貨幣單位折算新台幣條例第二條，判決如主文。
中      華      民      國      九十      年      八      月    十七    日
                                  臺灣板橋地方法院刑事第二庭
                                          法  官  楊  博  欽
右正本證明與原本無異。
如不服本判決，應於判決送達後十日內，向本院提出上訴狀。
                                          書記官  潘  文  賢
中      華      民      國      九十      年      八      月    十七    日
附錄本案論罪科刑法條全文：
商業會計法第七十一條：
  商業負責人、主辦及經辦會計人員或依法受託代他人處理會計事務之人員有左列情
  事之一者，處五年以下有期徒刑、拘役或科或併科新臺幣十五萬元以下罰金：
  一  以明知為不實之事項，而填製會計憑證或記入帳冊者。
  二  故意使應保存之會計憑證、帳簿報表滅失毀損者。
  三  意圖不法之利益而偽造、變造會計憑證、帳簿報表內容或撕毀其頁
      數者。
  四  故意遺漏會計事項不為記錄，致使財務報表發生不實之結果者。
  五  其他利用不正當方法，致使會計事項或財務報表發生不實之結果者。
稅捐稽徵法第四十七條
  本法關於納稅義務人、扣繳義務人及代繳人應處徒刑之規定，於左列之人適用之：
  一、公司法規定之公司負責人。
  二、民法或其他法律規定對外代表法人之董事或理事。
  三、商業登記法規定之商業負責人。
  四、其他非法人團體之代表人或管理人。
稅捐稽徵法第四十一條
  納稅義務人以詐術或其他不正當方法逃漏稅捐者，處五年以下有期徒刑、拘役或科
  或併科新臺幣六萬元以下罰金。
中華民國刑法第二百一十六條
  行使第二百十條至第二百十五條之文書者，依偽造、變造文書或登載不實事項或使
  登載不實事項之規定處斷。
中華民國刑法第二百一十五條
  從事業務之人，明知為不實之事項，而登載於其業務上作成之文書，足以生損害於
  公眾或他人者，處三年以下有期徒刑、拘役或五百元以下罰金。


司法院資訊處製作；財團法人民間司法改革基金會備份。
